臺灣屏東地方法院民事判決
110年度訴字第277號
原      告  邱凱聖  
            邱凱斌  
共      同
訴訟代理人  翁羚喬律師                      
被      告  邱耀成  
訴訟代理人  陳純青律師
            邱思崎  
上列當事人間請求遷讓房屋事件，本院於民國111年11月9日言詞
辯論終結，判決如下：
    主  文
原告之訴及假執行之聲請均駁回。
訴訟費用由原告負擔。
    事實及理由
一、原告主張：坐落屏東縣○○鄉○○段000地號土地上如屏東縣屏
    東地政事務所110年12月14日土地複丈成果圖所示編號846⑴
    、846⑵之建物（下稱系爭建物），為訴外人即原告祖父、被
    告之父邱鎮瀼所興建，邱鎮瀼死亡後，由訴外人即邱鎮瀼之
    配偶子女邱張見妹、邱玉珍、邱瑞芳、邱瑞琴（下稱邱張見
    妹等4人）繼承，嗣後邱張見妹等4人分別將其應有部分贈與
    原告及被告子女，原告為系爭建物之事實上處分權人。被告
    於邱鎮瀼死亡後，已拋棄繼承，並未取得系爭建物之事實上
    處分權，卻未經全體共有人同意，無權占用系爭建物而受有
    占有之利益，該利益應歸屬於系爭建物之全體共有人，且被
    告亦已侵害原告之事實上處分權，爰依民法第179條、第184
    條第1項前段規定提起本件訴訟等語。並聲明：㈠被告應將系
    爭建物遷讓返還予原告及全體共有人。㈡願供擔保，請准宣
    告假執行。
二、被告則以：系爭建物於邱鎮瀼死亡後，為其繼承人邱張見妹
    等4人公同共有，訴外人即原告之父邱品程及被告均已拋棄
    繼承，並非繼承人。雖邱鎮瀼之繼承人曾就遺產為分割協議
    ，惟系爭建物因未設房屋稅籍而未列於遺產清冊中，故遺產
    協議分割之標的並不包括系爭建物，系爭建物仍由邱張見妹
    等4人公同共有，嗣邱張見妹死亡，其應繼分即由其子女即
    邱品程、邱玉珍、邱瑞芳、邱瑞琴及被告所繼承。又邱張見
    妹等4人並未曾將系爭建物之權利贈與原告及被告子女，故
    系爭建物目前仍為邱鎮瀼及邱張見妹之全體繼承人所公同共
    有，原告並非系爭建物之事實上處分權人。再者，被告使用
    系爭建物有經邱玉珍、邱瑞芳、邱瑞琴同意，並非無權占有
    ，原告侵權行為回復原狀請求權亦已罹於時效等語，資為抗
    辯。並聲明：㈠如主文第1項所示。㈡如受不利之判決，願供
    擔保請准宣告免為假執行。
三、經查，系爭建物為邱鎮瀼所興建，邱鎮瀼死亡後，邱品程及
    被告均已拋棄繼承，由邱張見妹、邱玉珍、邱瑞芳、邱瑞琴
    繼承，嗣邱張見妹死亡，其應繼分再由邱品程、邱玉珍、邱
    瑞芳、邱瑞琴及被告所繼承，現為被告占有中等情，為兩造
    所不爭執，並有邱鎮瀼除戶謄本、繼承系統表、拋棄繼承准
    予備查函、占用照片附卷可證（見本院卷第33至39、107頁)
    ，堪信為真實。
四、得心證之理由：
    原告主張其自邱玉珍、邱張見妹受讓事實上處分權，而為系
    爭建物之事實上處分權人，被告無權占有系爭建物等節，為
    被告所否認，並以前詞置辯。是本件爭點即為：㈠原告是否
    為系爭建物之事實上處分權人？㈡被告有無占有系爭建物之
    合法權源？㈢原告侵權行為回復原狀請求權是否罹逾時效？㈣
    原告依民法第179條、第184條第1項前段規定請求被告遷讓
    返還系爭建物，有無理由？茲析述如下：
　㈠按當事人主張有利於己之事實者，就其事實有舉證之責任，
    民事訴訟法第277條前段定有明文，是如係原告主張權利者
    ，應先由原告負舉證之責，若原告先不能舉證，以證實自己
    主張之事實為真實，則被告就其抗辯事實即令不能舉證，或
    其所舉證據尚有疵累，亦應駁回原告之請求。本件原告主張
    其為系爭建物之事實上處分權人，既為被告所否認，依上開
    說明，即應由原告就其系爭建物確有事實上處分權加以舉證
    ，且於舉證後事實仍陷於真偽不明時，該舉證不足之不利益
    亦應由原告承擔，方符舉證責任之法則。　
　㈡原告主張其有自邱張見妹、邱玉珍受讓系爭建物事實上處分
    權，係以邱張見妹等4人將所繼承包含系爭建物所坐落基地
    在內之遺產，全數分別贈與原告及被告子女，顯見其等並未
    想保留任何遺產，而系爭建物既為祖厝，自亦有為贈與為主
    要論據，惟證人邱玉珍到庭證稱：邱鎮瀼死亡後，我們有分
    配遺產，結論是我跟邱張見妹分配到的部分，要再給原告，
    邱瑞芳、邱瑞琴的部分，要再給被告的小孩，但這只有針對
    土地，沒有講到系爭建物，我們沒有把系爭建物的權利贈與
    原告等語（見本院卷第284至286頁）；核與證人邱瑞芳到庭
    證稱：邱鎮瀼去世後，就系爭建物我們沒有講到要如何分配
    ，只有講到土地要怎麼分配，我沒有把系爭建物的權利贈與
    被告的小孩，也沒有聽過邱張見妹及邱玉珍有贈與原告這件
    事情等語（見本院卷第288至290頁）；及證人邱瑞琴證稱：
    邱鎮瀼死亡後，我們沒有就系爭建物做分配，我跟邱瑞芳沒
    有把系爭建物的權利贈與被告的小孩，就我所知，邱張見妹
    及邱玉珍也沒有贈與原告等語（見本院卷第291頁）相符，
    堪認邱鎮瀼死亡後，邱張見妹等4人雖有就所繼承遺產為分
    割協議，惟協議分割標的並未包括系爭建物，邱玉珍、邱張
    見妹亦未曾將系爭建物之權利贈與原告，是系爭建物於邱鎮
    瀼、邱張見妹相繼死亡後，現應由邱鎮瀼及邱張見妹之全體
    繼承人所公同共有，原告既非繼承人，亦未自邱玉珍及邱張
    見妹受讓事實上處分權，自非系爭建物之事實上處分權人。
    故原告徒以系爭建物為祖厝，邱張見妹等4人有將其他所繼
    承遺產贈與原告與被告子女，即推認邱玉珍及邱張見妹亦有
    將系爭建物之權利贈與原告，原告因而為事實上處分權人，
    尚屬跳躍，自難採憑。
　㈢至原告復主張依證人邱品程於本院之證述，可知邱鎮瀼之遺
    產本應由邱品程與被告繼承，然因邱品程與被告均有債務問
    題，故邱張見妹等4人均係藉迂迴方式，將邱鎮瀼全部之遺
    產平均分配予邱品程與被告二子房等語，惟觀諸證人邱品程
    雖有於本院證稱：系爭建物邱鎮瀼生前說不能分給女兒，因
    為要拿來祭祀，而且要跟土地一起分配，我跟被告有就系爭
    建物私下協議如何分配，其他姊妹都知道，因為協議完，我
    跟被告有簽書面內容，我有告訴邱玉珍她們，她們也都表示
    我們講好就好了等語（見本院卷第281至282頁），並提出其
    與被告間之書面協議為證（見本院卷第305頁），然依證人
    邱玉珍證稱：邱品程並沒有向我告知他有跟被告講好系爭建
    物應如何分配，我雖然有看過上述書面協議，但當時看不懂
    等語（見本院卷第285頁）；證人邱瑞琴證稱：雖然我有看
    到邱品程跟被告在討論該書面協議，我說他們講好就好了，
    但我當時以為他們是在討論土地的分配等語（見本院卷第29
    1頁）；以及證人邱瑞芳證稱：我沒有看過該書面協議等語
    （見本院卷第289頁），足認邱鎮瀼繼承人中，縱有看過該
    書面協議者，然並未確實了解協議內容，自無同意將系爭建
    物之權利讓與他人之可能，是原告此部分主張，亦非可採。
　㈣綜上，原告無非均係以邱張見妹等4人就邱鎮瀼其他遺產之分
    割協議結果，逕以推認系爭建物亦為協議分割之標的，原告
    並有受讓系爭建物之事實上處分權，而為事實上處分權人，
    然原告未能提出其他證據以實其說，而系爭建物並未經繼承
    人協議分割，繼承人亦未曾將該權利讓與他人等節，業經證
    人邱玉珍等人證述明確，已如前述。是依原告提出之事證，
    尚無法證明原告有取得系爭建物之事實上處分權，揆諸首揭
    說明，該舉證不足之不利益即應由原告承擔，而應認原告並
    非事實上處分權人。從而，原告主張其為系爭建物共有人，
    被告應歸還占有系爭建物之利益，且被告已侵害其事實上處
    分權，難認有據。又原告既已因上開理由而無從請求被告遷
    讓返還系爭建物，則本件其餘關於被告有無占有系爭建物之
    合法權源，原告侵權行為請求權有無罹於時效等爭點，即無
    贅述之必要，併此敘明。
五、綜上所述，原告依民法第179條、第184條第1項前段規定請
    求被告遷讓返還系爭建物，為無理由，應予駁回。又原告之
    訴既經駁回，其假執行之聲請即失所依據，應併予駁回。
六、本件事證已臻明確，兩造其餘攻擊防禦方法及舉證，經本院
    審酌後，核與判決結果無影響，爰不逐一論述，併此敘明。
七、訴訟費用負擔之依據：民事訴訟法第78條。
中　　華　　民　　國　　111 　年　　11　　月　　23　　日
                  民事第三庭  審判長法  官  潘快
                                    法  官  楊境碩
                                    法  官  郭欣怡
正本係照原本作成。
如不服本判決，應於收受送達後20日內向本院提出上訴書狀，其
未表明上訴理由者，應於提出上訴後20日內向本院補提理由書狀
（均須按他造當事人之人數附繕本）。
如委任律師提起上訴者，應一併繳納上訴審裁判費。
中　　華　　民　　國　　111 　年　　11　　月　　23　　日
                            書記官  林佳慧